【裁判字號】    99,易,537
【裁判日期】    990721
【裁判案由】    重利等
【裁判全文】
臺灣苗栗地方法院刑事判決               99年度易字第537號
公  訴  人  臺灣苗栗地方法院檢察署檢察官
被      告  乙○○
上列被告因重利等案件，經檢察官提起公訴（99年度偵字第1011
號），本院判決如下：
    主    文
乙○○犯重利罪，處拘役肆拾日，如易科罰金，以銀元參佰元即
新臺幣玖佰元折算壹日，減為拘役貳拾日，如易科罰金，以銀元
參佰元即新臺幣玖佰元折算壹日；又犯重利罪，處拘役拾日，
如易科罰金，以新臺幣壹仟元折算壹日。應執行拘役肆拾日，如
易科罰金，以銀元參佰元即新台幣玖佰元折算壹日。又犯侵占離
本人持有物罪，處罰金新臺幣貳仟元，如易服勞役，以新臺幣壹
仟元折算壹日。
    事    實
一、乙○○為牟取利益，基於乘他人急迫貸以金錢而取得與原本
    顯不相當重利之犯意，趁甲○○急迫亟需用款之際，於民國
    94年1 月28日中午12時許，在苗栗縣後龍鎮○○道旁，借款
    新臺幣（下同）5 萬元予甲○○，並約定以每10日為1 期，
    每期需支付利息1 萬元（換算月利率60% ，年利率720%），
    借款時先預扣第1 期利息，實拿4 萬元，並要求甲○○簽發
    面額均為5 萬元之本票3 張及汽車駕駛執照1 枚作為債務之
    擔保，至94年7 月間止，已向甲○○收取18萬元與原本顯不
    相當之重利。
二、乙○○另基於乘他人急迫貸以金錢而取得與原本顯不相當重
    利之犯意，趁丙○○需款孔急之際，於97年4 月27日下午1
    時許，在苗栗縣頭份鎮○○道旁，借款1 萬5 千元予丙○○
    ，並約定以每10日為1 期，每期需支付利息1 千5 百元（換
    算月利率30% ，年利率360%），借款時先預扣第1 期利息，
    實拿1 萬3 千5 百元，並要求丙○○簽發面額均為1 萬5 千
    元之本票3 張及身份證1 枚作為債務之擔保，丙○○已支付
    2 期共3 千元之利息，並償還本金1 萬5 千元，然乙○○尚
    未退還丙○○簽發之上開3 張本票。
三、乙○○於98年6 、7 月間之某日，在苗栗縣南庄鄉南庄大橋
    上，拾獲丁○○所有之健康保險卡1 枚（該物品係丁○○之
    母風瑞霞於96年間某日，在苗栗縣頭份鎮上公園旁之市場內
    發現遭竊），竟意圖為自已不法之所有，而侵占該離本人持
    有之健康保險卡。嗣於99年1 月7 日經警持本院核發之搜索
    票，至乙○○位於苗栗縣南庄鄉○○村○ 鄰○○街17號之住
    處執行搜索，並扣得甲○○簽立之本票3 張、甲○○之駕駛
    執照1 枚（已經甲○○領回）、丙○○簽立之本票3 張、丁○○之全民健康保險卡1 枚（已經丁○○領回）及與本案無
    涉之徐仁豪等多人簽立之本票等物，始查悉上情。
四、案經苗栗縣警察局移送臺灣苗栗地方法院檢察署檢察官偵查
    起訴。
    理    由
一、證據能力之認定
    按被告以外之人於審判外之陳述，雖不符合同法第159 條
    之1 至第159 條之4 之規定，但經當事人於審判程序同意作
    為證據，法院審酌該言詞陳述或書面陳述作成時之情況，認
    為適當者，亦得為證據。當事人、代理人或辯護人於法院調
    查證據時，知有第159 條第1 項不得為證據之情形，而未於
    言詞辯論終結前聲明異議者，視為有前項之同意，刑事訴訟
    法第159 條第1 項及第159 條之5 分別定有明文。經查，本
    判決下列所引用之各該被告以外之人於審判外之陳述，雖屬
    傳聞證據，惟本院於審理中均一一踐行「告以要旨」程序，
    檢察官、被告在知悉上開證據係審判外陳述之情形下，對於
    各該審判外之陳述均分別表示「沒有意見」，或僅就上開陳
    述是否真實表示意見，並未於言詞辯論終結前就證據能力聲
    明異議（本院審判筆錄第3 至7 頁）；而本院審酌該等陳述
    作成時之情況，認為其證據之取得過程並無瑕疵，且與待證
    事實具有關聯性，證明力非明顯過低，而具適當性，是自應
    具有證據能力，先予敘明。至證明被告犯罪事實之非供述證
    據與扣案物品，均屬警方合法搜索扣押所得之物，查無違反
    法定程序取得之情，依同法第158 條之4 規定反面解釋，亦
    具證據能力。而被害人甲○○、丁○○所出具之贓物認領保
    管單係領回物品之憑證，其正確性高，堪認於可信之特別情
    況下製作之文書，依刑事訴訟法第159 條之4 第3 款規定，
    得為證據。
二、訊據被告乙○○對於上揭事實於本院審理時坦承不諱（見本
    院審判筆錄第7 頁），核與證人即被害人甲○○、丙○○於
    本院之證述、證人丁○○於偵查中指述之情節均相符，並有
    卷附被害人甲○○、丁○○所出具之贓物認領保管單各1 紙
    ，暨扣案被告所持有由被害人甲○○、丙○○交付供擔保之
    本票各3 張等物可佐，足認被告之自白，核與事實相符，堪
    予採信。本案事證已臻明確，被告犯行洵堪認定。
三、按刑法部分修正條文於94年2 月2 日修正公布，並於被告所
    犯上揭犯罪事實一所載行為後之95年7 月1 日施行。修正後
    刑法第2 條第1 項規定：「行為後法律有變更者，適用行為
    時之法律。但行為後之法律有利於行為人者，適用最有利於
    行為人之法律」，上揭條文係規範行為後法律變更所生新舊
    法律比較適用之準據法，於刑法修正施行後，應適用上揭條
    文之規定，為「從舊從輕」之比較。又法律變更之比較適用
    ，比較時應就罪刑有關之共犯、未遂犯、想像競合犯、牽連
    犯、連續犯、結合犯，以及累犯加重、自首減輕暨其他法定
    加減（如身分加減）與加減例等一切情形，綜其全部罪刑之
    結果而為比較；且就比較之結果，須為整體之適用，不能割
    裂分別適用各該有利於行為人之法律，此即法律變更之比較
    適用所應遵守之「罪刑綜合比較原則」及「擇用整體性原則
    」（最高法院24年上字第4634號判例、27年上字第2615號判
    例、95年第8 次刑事庭會議決議意旨參照）。茲就與本案相
    關之法律修正前、後條文之比較，分述如下：
  (一)被告犯上揭犯罪事實一所載犯行後，刑法第33條第5 款業已
    修正規定「罰金：新臺幣一千元以上，以百元計算之。」，
    與修正前舊刑法第33條第5 款規定「罰金：一元（折算為新
    臺幣三元）以上。」不同。比較新舊法結果，以舊法較有利
    於行為人，新法並無對被告較為有利之情形，故應適用修正
    前之刑法規定。至修正後之刑法施行法第1 條之1 立法理由
    謂：因應刑法增修條文施行後，刑法第33條第5 款規定，罰
    金貨幣單位已改為新台幣，是以同法各罪所定罰金貨幣單位
    ，自應配合上開規定修正；且因不再適用現行法規所定貨幣
    單位折算新台幣條例，為使罰金數額趨於一致，避免衍生新
    舊法比較適用問題，以緩和實務適用法律之衝擊，於不變動
    罰金數額之前提下，而為制定。可見刑法施行法第1 條之1
    ，係為取代罰金罰鍰提高標準條例第1 條及現行法規所定貨
    幣單位折算新台幣條例第2 條而制定，自無新舊法比較適用
    問題，應逕行適用刑法施行法第1 條之1 （最高法院96年度
    台上字第5438號、96年度台上字第5331號、96年度台上字第
    4185號判決要旨參照）。
  (二)又被告犯上揭犯罪事實一所載犯行後，刑法第51條雖亦經修
    正。修正前刑法第51條第6 款規定：宣告多數拘役者，比照
    前款定其刑期（按即於各刑中之最長期以上，各刑合併之刑
    期以下，定其刑期）。但不得逾4 個月。修正後刑法第51條
    第6 款規定為：宣告多數拘役者，比照前款定其刑期。但不
    得逾120 日。比較結果，修正後刑法第51條第6 款規定對於
    被告雖無不利，惟因被告所犯罪名之法定罰金刑有修正，經
    新舊法比較結果係以修正前之刑法對被告較有利，是以，就
    此合併定刑之部分，亦應整體適用修正前之刑法規定。
  (三)另被告犯上揭犯罪事實一所載犯行後，關於易科罰金金額之
    折算標準，95年7 月1 日修正施行前刑法第41條第1 項前段
    原規定：「犯最重本刑為5 年以下有期徒刑以下之刑之罪，
    而受6 個月以下有期徒刑或拘役之宣告，因身體、教育、職
    業、家庭之關係或其他正當事由，執行顯有困難者，得以1
    元以上3 元以下折算一日，易科罰金」，且被告行為時之易
    科罰金折算標準，依95年5 月17日修正前罰金罰鍰提高標準
    條例第2 條前段（現已廢止）之規定，本係就其原定數額提
    高為100 倍折算1 日，故被告行為時之易科罰金折算標準乃
    以銀元300 元折算1 日，經折算後應以新臺幣900 元折算為
    1 日。惟修正後刑法第41條第1 項前段則改以：「犯最重本
    刑為5 年以下有期徒刑以下之刑之罪，而受6 個月以下有期
    徒刑或拘役之宣告者，得以新臺幣1 千元、2 千元或3 千元
    折算1 日，易科罰金」，乃就易科罰金折算標準予以提高。
    從而比較修正前、後法律所定易科罰金折算標準，當以95
    年7 月1 日修正施行前規定最有利於被告。故被告就所犯此
    部分之犯行，應依刑法第2 條第1 項前段，適用95年7 月1
    日修正施行前之刑法第41條第1 項前段規定，以定其易科罰
    金折算標準。
  (四)綜上被告就犯罪事實一部分罪刑為新、舊法比較，揆諸前揭
    最高法院決議及刑法第2 條第1 項所定之「從舊從輕」原則
    ，應整體適用被告行為時之法律，對被告較為有利，自應適
    用修正前之刑法規定。
四、核被告犯罪事實一、二所為，均係犯刑法第344 條之重利罪
    。就犯罪事實三所為，則係犯刑法第337 條之侵占離本人持
    有物罪。按重利犯罪之性質，在社會生活常態上或為零星偶
    一為之，或長期不間斷的反覆為之，均有其可能性，自難認
    立法者於制定刑罰法律之初，已認知重利行為必屬具反覆性
    之犯罪，且有意藉由法條中客觀構成要件之行為要素，涵括
    上開具有反覆實施特性之數個犯罪行為。況實務上最高法院
    歷來僅將專以觸犯該等法條之罪，為其日常生活之職業者之
    常業犯，認為其性質上屬多數行為之集合犯，在法律上將之
    擬制為一罪（即學理上稱之實質上一罪）（最高法院92年度
    台上字5115號判決、92年度台上字第4959號判決、93年度台
    上字第3609號判決、94年度台上字第4567號判決）；而本次
    刑法修正既依據「刑罰公平原則」之考量，刪除有關連續犯
    之規定，並將含有連續犯性質之常業犯一併全數刪除（參見
    刑法修正草案總說明），則再以集合犯之概念評價多數重利
    之行為，即有不當。因此，被告2 次重利犯罪之行為，當無
    論以「接續犯」或「集合犯」之餘地，此時則應回歸一般刑
    法上行為單、複數之認定，而予論罪科刑，較稱妥適。從而
    ，被告所犯2 次重利犯行，非係針對同一被害人所為，且被
    告2 次犯罪並非於密切接近之時地實施，各行為間均具獨立
    性，並非難以強行分開，依上開說明，其先後上開犯行難認
    係接續犯，則被告所犯2 次重利犯行，雖罪名相同，惟其犯
    意各別，行為互殊，應予分論併罰。次按本件被告貸款之後
    ，依貸款之約定金額，每期向被害人甲○○、丙○○收取貸
    款利息之行為，均係於密切接近之時間陸續收取，且均係為
    遂行收取同一筆貸款之重利目的，而分別基於同一重利之犯
    意接續而為，所侵害之法益係屬同一，依一般社會觀念，被
    告每期向被害人2 人收取利息之行為均係基於單一犯意接續
    所為，應包括評價為一行為而僅各論以接續犯之實質上一罪
    。被告上開所犯2 次重利、1 次侵占離本人持有物罪，犯意
    各別，均應予分論併罰。
五、爰審酌被告利用他人急迫而亟需用錢之際，收取高額利息，
    藉此牟利，破壞社會金融秩序，無視於借款人每每因無力負
    擔高利貸之重利或鋌而走險犯罪或輕生尋短，製造社會問題
    ，對借款人自身及其家庭與社會致生之危害匪淺，惟衡酌其
    犯罪規模不大，被告犯後坦承犯行，態度尚佳，暨斟酌其犯
    罪之動機、目的、品行、智識程度、被害人所受損害等一切
    情狀，分別量處如主文所示之宣告刑。另刑法施行法第3 條
    之1 第3 項規定：於94年1 月7 日，刑法修正施行前犯併合
    處罰數罪中之一罪，且該數罪均符合第41條第1 項得易科罰
    金之規定者，適用90年1 月4 日修正之刑法第41條第2 項規
    定，是依上開規定各諭知易科罰金之折算標準如主文所示。
    另被告犯罪事實一所犯之罪，係於96年4 月24日以前，合於
    中華民國96年罪犯減刑條例第2 條第1 項第3 款所定之減刑
    要件，爰依該條例第2 條第1 項第3 款、第7 條，併予宣告
    減其宣告刑2 分之1 ，併依同條例第9 條規定，宣示如易科
    罰金之折算標準。又依中華民國96年罪犯減刑條例第11條規
    定「裁判確定前犯數罪，有應減刑與不應減刑者，就應減刑
    之罪，依第2 條、第4 條、第6 條至第8 條規定減刑後，與
    不應減刑之罪之宣告刑，適用刑法第51條定其應執行之刑」
    。揆諸上開說明，被告就犯罪事實一所犯得減刑之重利罪減
    得之刑，即與上揭犯罪事實二所載不得減刑之重利罪定其應
    執行之刑。基此，本院乃就被告所犯上開數罪名，依較有利
    之修正前刑法第51條第6 款規定，定其應執行之刑如主文所
    示，並諭知易科罰金之折算標準，且就罰金刑部分依刑法第
    42條第3 項前段之規定諭知易服勞役之折算標準，以資懲儆
    。
六、末查，本案被告因貸放重利所持有發票人為被害人甲○○、
    丙○○所簽發之本票共6 張，均係供作借款質押之用，被告
    取得上開物品，無非充作擔保證明之用，如甲○○、丙○○
    還款完竣後，被告仍須將該等充為借款質押之物品返還，難
    認係被告犯罪所得之物並為被告所有，又均非屬違禁物，核
    與沒收之要件不符，爰均不予宣告沒收之（最高法院92年度
    臺上字第2923號判決意旨參見）。至於苗栗縣警察局員警於
    99年1 月7 日持本院核發之搜索票，在乙○○位於苗栗縣南
    庄鄉○○村○ 鄰○○街17號之住處執行搜索所扣得之其餘物
    品，並無證據足資證明與被告上開如事實欄所載特定重利及
    侵占離本人持有物罪犯行有何直接之關聯性，亦非屬違禁物
    ，故均不予宣告沒收，附此敘明。
七、另本件被告行為後，刑法第41條第2 項至第8 項雖業於97年
    12月30日修正，經總統於98年1 月21日公布，並於98年9 月
    1 日施行。其中刑法第41條第1 、3 、8 項再於98年12月15
    日修正其文字、第7 項刪除「裁判」2 字，同時增訂同條文
    第9 、10項之規定後，經總統於98年12月30日公布，並於99
    年1 月1 日施行。而按行為後法律有變更者，適用行為時之
    法律，但行為後之法律有利於行為人者，適用最有利於行為
    人之法律，刑法第2 條第1 項定有明文，係採從舊從輕之原
    則。而所謂法律有變更，係指足以影響行為之可罰性範圍及
    其法律效果之法律修正而言，易科罰金、易服勞役之折算標
    準及其期限涉及裁量權之行使，屬於科刑規範事項，其折算
    標準於裁判時並應於主文內諭知，與一般純屬執行之程序有
    別，是如新舊法對易科罰金、易服勞役之折算標準及期限各
    有不同時，應依前揭規定，比較適用最有利於行為人之法律
    ，有最高法院96年度臺非字第58號、第234 號判決可資參照
    ，惟有關易服社會勞動折算標準為6 小時折算1 日，期限為
    最長1 年，修正後刑法第41條第2 項、第3 項、第5 項已定
    有明文，其標準係屬固定，並不涉及法院裁量權之行使，非
    屬科刑規範事項變更，而本件又無修正後刑法第41條第9 、
    10款之情形，至上開修正後刑法第41條第1 、3 、7 、8 項
    則屬文字之修正刪改，均不生新舊法比較之問題，故本件就
    此部分並無刑法第2 條法律變更規定之適用。又依刑事訴訟
    法第479 條第2 項規定，可知該易服社會勞動乃係屬執行檢
    察官之權限，是本件自無須再於主文中另諭知易服社會勞動
    之折算標準，併予敘明。
據上論斷，應依刑事訴訟法第299 條第1 項前段，刑法第2 條第
1 項前段、第337 條、第344 條、第42條第3 項，修正前刑法第
41條第1 項前段、第51條第6 款，刑法施行法第1 條之1 第1 項
、第2 項前段、第3 條之1 第3 項，95年5 月17日修正前罰金罰
鍰提高標準條例第2 條，中華民國96年罪犯減刑條例第2 條第1
項第3 款、第7 條、第9 條、第11條，判決如主文。
本案經檢察官陳文貴到庭執行職務。
中    華    民    國    99    年    7    月    21     日
                  刑事第一庭    法  官  溫耀源
以上正本證明與原本無異。
如不服本判決應於收受判決後10日內向本院提出上訴書狀，並應
應敘述具體理由。其未敘述上訴理由者，應於上訴期間屆滿後20
日內向本院補提理由書( 均須按他造當事人之人數附繕本) 「切
勿逕送上級法院」。告訴人或被害人如對本判決不服者，應具備
理由請求檢察官上訴，其上訴期間之計算係以檢察官收受判決正
本之日期為準。
                                書記官  劉秋雯
中    華    民    國    99    年    7     月    21    日
附錄論罪科刑法條：
中華民國刑法第344條
乘他人急迫、輕率或無經驗貸以金錢或其他物品，而取得與原本
顯不相當之重利者，處1 年以下有期徒刑、拘役或科或併科1 千
元以下罰金。
中華民國刑法第337條
意圖為自己或第三人不法之所有，而侵占遺失物、漂流物或其他
離本人所持有之物者，處5 百元以下罰金。

司法院資訊處製作；財團法人民間司法改革基金會備份。
